【裁判字號】    96,訴,3597
【裁判日期】    980402
【裁判案由】    退職金
【裁判全文】
臺北高等行政法院判決
                                     96年度訴字第3597號
                              .
原      告  甲○○
被      告  乙○○○○○○○○.
代  表  人  丙○○（所長）
訴訟代理人  蘇清文律師
            張馻哲律師
上列當事人間因退職金事件，原告不服法務部中華民國96年8月
21日法訴字第0961700166號訴願決定，提起行政訴訟。本院判決
如下︰
    主  文
原告之訴駁回。
訴訟費用由原告負擔。
    事  實
一、事實概要：緣原告原任被告所屬政風室主任，其自願退休案
    經銓敘部於93年6月10日以部退二字第0932377999號函（以
    下簡稱銓敘部93年6月10日函）核定自93年7月5日生效。原
    告前以其曾於58年9月11日起至60年8月31日止及63年10月28
    日起至68年2月23日止於海軍第一造船廠（嗣歸併至海軍左
    營後勤支援指揮部）鉗工場擔任鉗工（屬技工身分），向原
    服務機關即被告申請核發退休前曾任工友（技工）年資退職
    金，經被告轉請行政院人事行政局（以下簡稱人事行政局）
    釋疑結果，原告該段年資因非屬機關（構）編制內工級人員
    年資，無法核給退職金，被告乃於93年10月7日以北觀總字
    第0930400565號函（以下簡稱被告93年10月7日函）復原告
    。嗣原告於96年3 月12日就同一事件再度提出申請，經被告
    於
    96年3月21日以北觀總字第0960000789號函復略以已於93年
    10月7日以北觀總字第0930400565號函復在案而不予受理等
    語。原告復於96年3月28日提出申請，經被告於96年4月17日
    以北觀總字第0960000959號函（以下簡稱被告96年4月17日
    函）復略以請逕向權責機關申訴及取得事證，以避免浪費行
    政資源，並於說明欄重申本件已於93年10月7日及96年3月21
    日明確答覆在案云云。原告不服，提起訴願，遭決定不受理
    ，遂向本院提起行政訴訟。
二、兩造聲明：
  (一)原告聲明：
    1.訴願決定及原處分（被告96年4月17日函）均撤銷，被告
      應作成准許給付原告工友年資退職金之行政處分。
    2.訴訟費用由被告負擔。
  (二)被告聲明：
    1.駁回原告之訴。
    2.訴訟費用由原告負擔。
三、兩造爭點：原告向退休前之原服務機關即被告申請核發前曾
              任工友（技工）年資退職金，是否於法有據？
  (一)原告主張之理由：
    1.按「職員退職凡在72年5月1日修正事務管理規則發生效力
      後申請者，即得依該修正事務管理規則請求其職員年資不
      足30年部分，就其曾任工友之年資核發退職金。」，為行
      政法院（現改制為最高行政法院）78年度判字第45號判決
      要旨所明示。次按「公務人員依法辦理退休請領退休金，
      乃行使法律基於憲法規定所賦予之權利，應受保障。其向
      原服務機關請求核發服務年資或未領退休金之證明，未獲
      發給者，在程序上非不得依法提起訴願或行政訴訟。」，
      復為司法院大法官會議釋字第187號解釋文所明揭。又行
      政院於88年11月25日以台88人政給字第211328號函（以下
      簡稱行政院88年11月25日函）檢送「工友依法改任適用事
      務管理規則之機關學校編制內職員後，依公務人員退休法
      辦理退休，其曾任工友年資之處理原則」（以下簡稱處理
      原則）；臺灣高等法院檢察署亦於93年4月14日以檢總子
      字第0939905040號函（以下簡稱高檢署93年4月14日函）
      轉法務部93年4月13日法總決字第09300146631號函（以下
      簡稱法務部93年4月13日函）明示略以「各機關編制內工
      友（含技工、駕駛）退休、資遣或因其職員退休年資不足
      35年部分，而以其曾任工友未辦理退職之年資，請領工友
      退職金暨退職補償金案，嗣後由各機關本於權責依事務管
      理規則及勞動基準法等相關規定自行審核，無庸陳報法務
      部或本署備查。」在案。另行政院勞工委員會（以下簡稱
      勞委會）於94年7月29日以勞動四字第0940033893號函（
      以下簡稱勞委會94年7月29日函）明示公務機構非依公務
      人員法制進用之臨時人員參照勞工退休金條例第7條第2項
      之精神提繳退休金，其適用對象之範圍釋義略以「．．．
      二、依行政院94年5月20日院勞字第0940085232號函（以
      下簡稱行政院94年5月20日函），公務機構非依公務人員
      法制進用之臨時人員，應由用人機關參照勞工退休金條例
      第7條第2項之精神，自95年1月1日起為其提繳退休金。有
      關『非依公務人員法制進用之臨時人員』係指除公務人員
      （即依各種公務人員人事法令進用及管理人員）、聘僱人
      員（即依聘用人員聘用條例及行政院暨所屬機關約僱人員
      僱用辦法進用之人員）及業經本會86年9月1日公告指定自
      87年7月1日起適用勞動基準法之技工、駕駛人、工友外，
      與公務機構有僱傭關係之臨時人員，即為上開規定之適用
      對象。」等語。
    2.本件原告檢據相關事證資料請被告作成准許給付原告工友
      年資退職金之行政處分，於法有據，茲說明如下：
      按國防部海軍總司令部（以下簡稱海軍總司令部）91年
        10月17日(91)挹勤字第6571號書函（以下簡稱海軍總司
        令部91年10月17日書函）明示略以「主旨：函復甲○○
        君陳情服務年資併計公職退休疑義案，．．．說明：．
        ．．三、另查證黃員自58年9月11日起任職前本軍第一
        造船廠評價雇用技術員至60年8月17日離職，離職時未
        支領退職金，60年8月18日至62年8月17日徵服兵役，63
        年10月28日返廠復補至68年2月23日離職，離職時未支
        領退職金。四、依國防部85年6月10日（85）易昇字第
        10126號令頒『國軍編制外或臨時聘雇人員年資查註作
        規定』：『對於60年5月29日實施聘雇新制前之編制外
        或臨時聘雇人員，當事人若係於60年5月29日以後離職
        ，惟其年資亦僅採計至60年5月29日當日止，直後編制
        外或臨時聘雇之年資不得查註併計』，準此，黃員之服
        務年資僅於58年9月11日併計至60年5月29日當日止，計
        『1年8月19日整』，另其服役年資，依銓敘部90年8 月
        9日90退二字第205707號函示規定，據檢附之證件（退
        伍令）逕予認定義務役軍職年資為『2年整』，合計年
        資為『3年8月19日整』。」等語。至63年10月28日返廠
        復補至68年2月23日離職之年資4年3月25日未採計服務
        年資。
      又銓敘部93年6月10日部退二字第0932377999號函說明
        二載明原告退休日93年7月5日年資新舊制合計26年9個
        月，惟該部未按海軍總司令部91年10月17日書函查證原
        告「聘雇人員」之年資，得採計1年8月19日之併計退休
        年資，顯有違誤。另銓敘部同函說明三備註(五)明示原
        告退休事實表列於國防部海軍第一造船廠擔任聘僱人員
        服務期間技工身分未予合併，採計軍職年資僅採計60年
        8 月18日至62年8月17日徵服兵役之2年義務役軍職年資
        。
      準此，原告自58年9月11日起任職海軍第一造船廠評價雇
      用技術員至60年8月17日離職，離職時未支領退職金，及
      63年10月28日返廠復補至68年2月23日離職，離職時未支
      領退職金，二階段合計服務年資6年餘。是依前揭處理原
      則暨法務部93年4月13日函釋，及國防部上開準則之規定
      ，原告檢據相關事證資料請被告作成准許給付原告工友年
      資退職金之行政處分，於法有據。
    3.又查國防部依60年5月27日國防部（60）藍本字第1688號
      令訂定頒布「國軍聘任及雇人員管理規則」，並依該規則
      第2條第2項規定，分別於77年6月29日國防部（77）恕惻
      字第3017號令分別訂定發布「國軍評價聘任人員管理準則
      」全文24條及「國軍評價雇用人員管理準則」全文27條，
      對於評價雇用人員管理及有關權益均詳為規定。本件被告
      雖主張依軍方函覆認為原告服務海軍第一造船廠6年3 個
      月16天之工級（技工）年資為編制外人員，不發給退遣金
      ，惟按「國軍聘雇人員管理規則」第7條第1項第5款規定
      ，原告為第五類工廠雇工（指從事軍事工廠生產工作或修
      護保養工作者），又按國軍聘雇人員薪給分類標準附表三
      之雇工之支給原則係參照公營事業生產工廠，雇工待遇支
      給及待遇內容。且依「國軍評價雇用人員管理準則」附表
      三：國軍評價雇用人員工資點表之規定，原告初任職時以
      6等1級進用，離職時為9等1級，薪點（月薪）為350點，
      均足證原告為編制內人員，方有職等、晉階、升遷、薪點
      （月薪）制度之適用。又依原告任職海軍第一造船廠之契
      約書、65年12月1日技徒訓練班結業證書、技工保證書規
      定附則「凡經本廠核準正式雇用後必須在廠服務一年否則
      其本人或保證人之責任應如第五條所列之規定辦理」等觀
      之，被保證人違約時須負損失賠償及繳還被保證人最近在
      職三個月之工資及主副食眷糧等，可證原告必為正式人員
      ，才得支領正常工資及主副食眷糧，此對照一般工廠臨時
      人員係按日計薪或按月計酬，並無支領正常工資及主副食
      眷糧等情自明。再按國軍隨營補習教育實施辦法第2條第3
      款規定，各工廠編制內之技術員工「含技術訓練生」，得
      依其志願參加國軍隨營補習教育，及第10條第2項規定：
      高級中學進修補習教育相當於普通高級中學，修業期限為
      3年，劃分為3個教育階段，各修業1年。原告自59年9 月
      起參加國軍隨營補習教育，之後於62年取得軍方之高級中
      學學業及格證書及臺灣省教育廳發給之資格證明書，是原
      告自為編制內人員無疑。另查原告離職係因轉任適用「事
      務管理規則」之機關編制內職員，依法退休，原任技工（
      工友）年資，自得併計請領技工（工友）退職金。軍方失
      察曲解為退遣金，並以此函覆被告機關，致被告機關產生
      誤解，無法核給原告技工（工友）年資之退職金，致有此
      次訟爭，是原處分自應予撤銷。
    4.第以行政上所追求之公平正義與比例原則，往往因立法之
      疏漏或行政之怠惰而造成當事人或社會大眾權益受損，為
      維護個人權益，原告乃查閱摘錄之前曾任海軍第一造船廠
      工友（技工）年資請領工友（技工）退職金之法令依據，
      符合請領工友退職金暨退職補償金規定，二次函請被告本
      於權責依事務管理規則及勞動基準法等相關規定詳為審查
      核給退職金。按事務管理規則（按：已於94年6月29日廢
      止）第367條規定「工友請領退休金之權利，自退休之次
      月起，因5年間不行使而消滅。」，原告於93年7月5日奉
      准退休，經銓敘部以93年6月10日函審定退休年資為26 年
      9個月，則原告於96年10月24日時效期間內，按前開函釋
      意旨（即職員退休年資不足35年部分，就曾任工友﹝技工
      ﹞未辦理退職之年資），檢據相關事證資料向原服務機關
      即被告申請核發退休前曾任工友（技工）年資退職金，於
      法並無不合。從而被告逕以該段年資因非屬機關（構）編
      制內工級人員年資，認無法核給原告退職金，顯然未依法
      行政；訴願機關法務部認被告就原告訴願申請事項所為之
      函復，屬觀念通知，以訴願不合法為由駁回原告之訴願，
      亦有偏頗之虞。是被告96年4月17日函及訴願決定均有違
      誤，皆應予撤銷；被告應依行政院88年11月25日函、94
      年5月20日函、事務管理規則第367條、勞委會94年7月29
      日函另為給付系爭退職金（因服務年資須經權責機關認定
      ，故原告尚無法確定退職金金額）之處分。
  (二)被告答辯之理由：
    1.按「公法上之爭議，除法律別有規定外，得依本法提起行
      政訴訟。」、「原告之訴，有下列各款情形之一者，行政
      法院應以裁定駁回之。但其情形可以補正者，審判長應定
      期間先命補正：一、訴訟事件不屬行政訴訟審判之權限者
      。但本法別有規定者，從其規定。」，分別為行政訴訟法
      第2條、第107條第1項第1款所規定。故行政訴訟乃解決當
      事人間關於公法上之爭議所施行之程序，如非屬公法上爭
      議之事件，行政法院應無審判權。本件原告主張其曾於58
      年9月11日起至60年8月31日止及63年10月28日起至68年2
      月23日止於海軍第一造船廠鉗工廠擔任鉗工，並請求被告
      核給其退休前曾任職上開服務年資退職金。經查原告擔任
      海軍第一造船廠鉗工廠鉗工服務期間之「技工」身分，係
      屬編制外人員，依規定不發給退遣費，故該段年資非屬機
      關（構）編制內工級人員年資，無法依處理原則核給退職
      金，有人事行政局93年9月24日局給字第0930028873號函
      附卷可證。是原告當年於海軍第一造船廠任職鉗工，並不
      具公務員資格，亦不屬機關編制內工級人員，而無適用上
      開處理原則之餘地，則原告與海軍第一造船廠間應成立民
      法僱傭關係，就其曾任鉗工身分所生請領退職金等爭議，
      顯係私法糾紛，鈞院對本件應無審判權，請鈞院依行政訴
      訟法第107條第1項第1款規定裁定駁回之。
    2.次查關於年資核定事項，原告前已對年資核定機關銓敘部
      提起行政訴訟且敗訴確定（鈞院94年度訴字第39號、最高
      行政法院96年度判字第1330號），故原告關於「年資核定
      」訴訟標的法律關係，依行政訴訟法第213條之規定已生
      既判力，原告就年資核定之同一事項不得再向被告起訴，
      鈞院應依行政訴訟法第107條第1項第9款規定裁定駁回原
      告之訴。
    3.又按提起撤銷訴訟，以有行政處分之存在為前提要件。而
      所謂行政處分者，係指行政主體，基於職權，就具體事件
      ，所為發生公法上法律效果之單方行政行為而言，至行政
      機關就私法關係所為單純事實之敘述（或事實通知）或理
      由之說明，既不因該項敘述或說明而生何法律上之效果者
      ，自非行政處分，人民即不得對之提起撤銷訴訟。本件原
      告係以被告96年4月17日函為原處分，提起撤銷訴訟，惟
      被告就同一事件已以93年10月7日函復原告在案，被告96
      年4月17日函主要係表明被告已於93年10月7日及96年3月
      21日明確答覆在案等語，並未產生任何法律上之效果，性
      質應屬「觀念通知」而非行政處分，是原告對之提起行政
      訴訟，顯非合法，應予駁回。
    4.再查關於公務員年資認定，依銓敘部組織法第6條規定，
      係銓敘部法定職權。是原告主張其曾任海軍第一造船廠鉗
      工場技工年資應併入退休年資部分，並非被告所能核定，
      原告對被告提起課予義務訴訟，主張被告應為審查並核給
      退休金，應為無理由。
    理  由
一、按行政訴訟法第4條第1項規定：人民因中央或地方機關之違
    法行政處分，認為損害其權利或法律上之利益，經依訴願法
    提起訴願而不服其決定者，得向高等行政法院提起撤銷訴訟
    。而此所謂行政處分，依訴願法第3條第1項規定係指中央或
    地方機關就公法上具體事件所為之決定或其他公權力措施而
    對外直接發生法律效果之單方行政行為而言。又按「行政機
    關對於人民請求之事項，雖未為具體准駁之表示，但由其敘
    述之事實及理由之說明內容，如已足認其有准駁之表示，而
    對人民發生法律上效果者，自難謂非行政處分。」，行政法
    院（現改制為最高行政法院）77年判字第2054號著有判決可
    資參照。
二、緣原告原任被告政風室主任，其自願退休案經被告於93年6
    月10日以部退二字第0932377999號函核定自93年7月5日生效
    。原告以其曾於58年9月11日起至60年8月31日止及63年10月
    28日起至68年2月23日止於海軍第一造船廠鉗工場擔任鉗工
    （屬技工身份），向原服務機關即被告申請核發退休前曾任
    工友（技工）年資退職金，經被告轉請人事行政局釋疑結果
    ，原告該段年資因非屬機關（構）編制內工級人員年資，無
    法核給退職金，被告乃於93年10月7日以北觀總字第0930400
    565 號函復原告。嗣原告於96年3 月12日就同一事件再度提
    出申請，經被告於96年3 月21日以北觀總字第0960000789號
    函復略以已於93年10月7 日以北觀總字第0930400565號函復
    在案而不予受理等語。原告復於96年3 月28日提出申請，經
    被告以96年4 月17日函復略以請逕向權責機關申訴及取得事
    證，以避免浪費行政資源，並於說明欄重申本件已於93年10
    月7 日及96年3 月21日明確答覆在案云云。原告不服，提起
    訴願，亦遭決定不受理，遂向本院提起行政訴訟，並主張如
    事實欄所載。茲本件爭點厥在於原告向原服務機關即被告申
    請核發退休前曾任工友（技工）年資退職金，是否於法有據
    ？經查：
  (一)按「人民因中央或地方機關對其依法申請之案件，予以駁回
    ，認為其權利或法律上利益受違法損害者，經依訴願程序後
    ，得向高等行政法院提起請求該機關應為行政處分或應為特
    定內容之行政處分之訴訟。」，行政訴訟法第5條第2項定有
    明文。是提起課予義務訴訟，須以人民之權利或法律上利益
    受違法損害為前提，始有提起課予義務訴訟之法律上利益可
    言，先予述明。
  (二)本件被告雖主張其96年4月17日函主要係告知原告前於93年
    10月7日及96年3月21日，就原告同一申請事項已有回覆之事
    實，故該函僅係觀念通知而非行政處分，對原告權利不生影
    響或變動等語。惟查被告96年4月17日函之內容略以「主旨
    ：台端欲申領退休前曾任『技工』年資退職金一案，請逕向
    權責機關申訴及取得事證，以避免浪費行政資源，請查照。
    說明：一、復台端96年3月28日第二次同案申請書。二、台
    端任職『鉗工』期間，並非於本所任職。三、本案本所已於
    93年10月7日及96年3月21日明確答覆台端在案，依行政院人
    事行政局93年9月24日局給字第093002887號函示，原告擔任
    『鉗工』年資，係屬編制外人員，依法不合。」等語，究其
    內容係告知原告前已於93年10月7日及96年3月21日就原告所
    申請事項明確答覆，堪認被告並未針對原告之申請事項予以
    正面核准或否准。然按行政機關對於人民請求之事項，雖未
    為具體准駁之表示，但由其敘述之事實及理由之說明內容，
    如已足認其有准駁之表示，而對人民發生法律上效果者，依
    改制前行政法院77年判字第2054號判決要旨，即難謂非行政
    處分。本件原告既係依行政院88年11月25日函、高檢署93年
    4月14日函轉法務部93年4月13日函等件，於96年3月28日向
    被告提出申請核發退休前曾任工友（技工）年資退職金，被
    告即應依法就其申請是否合法及有無理由予以准駁，其96年
    4月17日函雖未就原告申請之事項直接為准駁，但審諸該函
    主旨及說明欄所敘述之理由，足認其有否准之表示，自難謂
    非屬行政處分。被告主張系爭函並未產生任何法律效果云云
    ，忽略本件係原告主動申請事項，受理機關即應就其申請事
    項是否合法及有無理由予以斟酌考量，其未為此圖，逕認系
    爭函不具行政處分之效力，容有未合，委無可採，故本件自
    應就實體上之法律關係為審理，亦即，原告以其曾任海軍第
    一造船廠鉗工場擔任鉗工（屬技工身份），請求被告給付該
    段服務期間之退職金，是否於法有據？
  (三)原告雖主張依國軍聘僱人員管理規則規定，其於海軍第一造
    船廠鉗工場擔任鉗工，應屬編制內人員云云。惟自海軍第一
    造船廠歸併後之海軍左營後勤支援指揮部於91年2月4日以（
    九一）抱廠字第0749號函復海軍總部人事署91年1月23日（
    九一）挹勤字第0479、0477號函中之附件（即服務年資查證
    回覆表）暨海軍總司令部人事署91年1月23日挹勤字第0479
    號函（以下簡稱海總人事署91年1月23日函）、國防部海軍
    總司令部93年5月27日海務字第0930002929號函（以下簡稱
    海軍總司令部93年5月27日函）、國防部海軍總司令部93年8
    月27日海務字第0930005002號函（以下簡稱海軍總司令部93
    年8月27日函）、原告退伍令所載綜合觀之，原告自56年12
    月15日至58年8月31日於海軍第一造船廠汽機科技徒訓練班
    第11期汽機科受訓，受訓期間係屬技徒身分（名稱為『技訓
    生』），並非正式員工，受訓時期自非服務期間；嗣於58年
    9月11日起在海軍第一造船廠服務，擔任鉗工（屬技工身份
    ）至60年8月間離職，旋自60年8月18日至62年8月17日止徵
    服兵役，迨63年10月28日返回海軍第一造船廠復補服務，仍
    係擔任鉗工一職，至68年2月28日自辭離職止。第以原告於
    海軍第一造船廠鉗工廠擔任鉗工期間（分別自58年9月11日
    起至60年8月間止、自63年10月28日起至68年2月28日止），
    其職稱為『雇用技術員』（即聘雇人員），服務期間係屬「
    技工」身分，核係依國防部51年6月15日（五一）法甲字第
    八號令修正「國軍聘雇人員管理規則」進用，屬編制外之人
    員，依規定不發退遣金；且依「海軍造船廠技工服務規則」
    第11條規定，技工自行辭工係不發給資遣費，另「海軍造船
    廠技工管理作業守則」第21條亦明定，技工自請辭工，概不
    發給資遣費，此與（原告）68年3月2日海軍第一造船廠離職
    證明書「離職原因」一欄記載為「自辭」等情並無不合，況
    國防部於93年9月7日睦瞵字第0930013339號書函說明欄二、
    亦明載「．．．黃員（即原告）擔任前海軍第一造船廠鉗工
    廠鉗工服務期間之「技工」身分係屬編制外人員（如附件）
    ，依規定不發退遣金。．．．」等字樣，是以，原告於68年
    2月28日自辭離職時並未支領退職金，亦未獲核發退遣金之
    事實，至堪確定。衡之常情，原告身為當事人，當對有關自
    己之事務知之甚詳，本無毫無知悉之理，尤以應否領取退職
    金或退遣金，牽涉其權益，其未於自海軍第一造船廠離職時
    深究此事，卻於離職後之25年餘，方對是否於自辭離職時應
    否核給退職金一事爭執，所為顯悖事理之常，且所稱依國軍
    聘僱人員管理規則，其於海軍第一造船廠鉗工場擔任鉗工期
    間，應屬編制內人員云云，既與當時之相關規定及事實不符
    ，殊無足取。從而原告於海軍第一造船廠期間，自56年12月
    15日至58年8月31日止係屬技徒身分，並非正式員工，受訓
    時間並非服務時間，至兩段擔任鉗工期間（分別為自58年9
    月11日起至60年8月間止、自63年10月28日起至68年2月28日
    止），其職稱為『雇用技術員』（即聘雇人員），服務期間
    係屬技工身分，為編制外之人員，堪以認定。
  (四)又原告於93年7月5日退休（生效）前，係任職於被告，而被
    告所屬公務人員退休給與固係由銓敘部職掌，但本件原告所
    請求者為曾任工友（技工）年資退職金，其於68年2月28日
    自辭離職時之機關係海軍第一造船廠（現業務承受機關為海
    軍左營後勤支援指揮部），則原告得否以被告為對象，向之
    請求核發退職金，本有可議。且銓敘部之職掌乃針對公務人
    員退休年資採計部分作成退休核定之處分，而技工、工友是
    否符合請領退職金之條件則係屬人事行政局之權責範疇，加
    以原告退休時得否領取之公務人員退休給與，復與其前自海
    軍第一造船廠離職時能否領取退職金係屬二事，是被告以關
    於公務員年資認定，依銓敘部組織法第6條規定，係屬銓敘
    部法定職權，原告主張其曾任海軍第一造船廠鉗工場技工年
    資應併入退休年資部分，並非其所能核定，因認原告對之提
    起課予義務訴訟，請求應就其前曾任工友（技工）年資退職
    金部分為審查並核給退職金，為無理由，自非全然無據。故
    本件自應就原告是否有適用一般事務管理規則編制內之技工
    、工友之相關規定予以探討。
  (五)經查原告雖主張其得適用行政院88年11月25日函所檢附之處
    理原則，惟查行政院88年11月25日函所檢附處理原則之背景
    係針對72年4月29日修正之事務管理規則有關工友年資等項
    為闡示，而72年4月29日修正之事務管理規則乃針對已任職
    五年以上之工友者，如考上公職者而轉任職員者，可辦理工
    友年資部分之退職領取退職金，而新擔任之公職部分退休金
    與此乃二事；但因於72年4月28日前具相同情形者，並未有
    72年4月29日修正之事務管理規則規定之適用，行政院基於
    恩惠性，特予制定系爭處理原則，但其適用對象仍為行政機
    關、學校編制內之工友（含技工、駕駛），若非編制內之機
    關學校工友，自無行政院88年11月25日函所檢附處理原則之
    適用等情，業經人事行政局訴訟代理人丁○○於本院98年2
    月16日行準備程序時陳述甚詳，參以人事行政局於93年9月
    24日局給字第0930028873號書函（致銓敘部函覆原告退職金
    如何計算疑義一案），在說明欄第三項敘明「………案經轉
    准國防部民國93年9月7日睦瞵字第0930013339號書函復略以
    ，黃員擔任海軍第一造船廠鉗工廠服務期間之『技工』身分
    ，係屬編制外人員，依規定不發退遣費。是以，黃員曾任之
    上開年資，雖並未領取退職給與，然該段年資因非屬機關（
    構）編制內工級人員年資，故尚無法依前開處理原則規定核
    給退職金。」等字樣，足見本件與72年4月29日修正之事務
    管理規則及行政院88年11月25日函所檢附之處理原則毫無牽
    涉，本不該當於該等規定之要件，自無適用之餘地。
  (六)再本件原告為依「國軍聘僱人員管理規則」聘僱之軍職技工
    （編制外聘雇人員），已如前述，與一般事務管理規則編制
    內之技工、工友截然不同，本不得與適用事務管理規則進用
    之機關（構）編制內工級人員相提併論；且依卷附（原告）
    公務人員退休（職）事實表影本，在「新制施行前歷任職務
    」一欄，原告於海軍第一造船廠期間，自56年12月至58年8
    月止之職稱為「技訓生」，並不符事務管理規則所稱之「工
    友（含技工、駕駛）」要件，參以海軍總司令部93年8月27
    日函說明欄二、所載，原告在汽機科受訓期間係屬技徒身份
    ，並非正式員工，受訓時間並非服務時間，另原告在58年9
    月11日起至60年8月間止、自63年10月28日起至68年2月28日
    止兩段擔任鉗工一職期間，悉屬編制外之人員，是原告既非
    編制內之行政機關、學校技工、工友，本件即不符一般事務
    管理規則編制內之技工、工友之要件，自無適用行政院88年
    11月25日函所檢附處理原則適用之餘地，原告所稱實無可採
    。是被告所稱原告所提本件課予義務訴訟為無理由，徵諸首
    開說明，即非無憑。至原告請求調取當時海軍第一造船廠技
    徒訓練班招訓簡章一節，因與本件之爭執無涉，爰不予調查
    ，附此指明。
  綜上所述，本件原告前於海軍第一造船廠期間，自56年12月15
  日至58年8月31日止係屬技徒身分，並非正式員工，受訓時間
  並非服務時間，至於該廠鉗工場擔任鉗工期間（分別為自58年
  9月11日起至60年8月間止、自63年10月28日起至68年2月28日
  止），其職稱為『雇用技術員』（即聘雇人員），屬技工身分
  ，為編制外之人員，並無行政院88年11月25日函所檢附處理原
  則之適用，被告就原告請求被告核發退休前曾任工友（技工）
  年資退職金，所為否准給付之處分，所持理由雖與本院上述有
  所不同，然結論並無二致，揆諸前開法條規定及說明，並無違
  誤，訴願決定予以維持，亦無不合，原告徒執前詞，訴請撤銷
  並請求被告應作成准予給付原告工友年資退職金之行政處分，
  皆為無理由，均應予以駁回。另兩造其餘之主張及陳述等，因
  與本件判決結果不生影響，爰不予一一指駁論究，併此敘明。
據上論結，本件原告之訴為無理由，依行政訴訟法第98條第1項
前段，判決如主文。
中    華    民    國    98    年    4     月    2     日
                    臺北高等行政法院第六庭
                              審判長法  官  闕  銘  富
                                    法  官  許  瑞  助
                                    法  官  林  育  如
上為正本係照原本作成。
如不服本判決，應於送達後20日內，向本院提出上訴狀並表明上
訴理由，如於本判決宣示後送達前提起上訴者，應於判決送達後
20日內補提上訴理由書（須按他造人數附繕本）。
中    華    民    國    98    年    4     月    2     日
                                    書記官  劉  育  伶


司法院資訊處製作；財團法人民間司法改革基金會備份。
